【裁判字號】    97,訴,2970
【裁判日期】    980527
【裁判案由】    返還代墊款等
【裁判全文】
臺灣臺北地方法院民事判決              97年度訴字第2970號
原      告  甲○○
                        2樓
訴訟代理人  林長泉律師
被      告  順益汽車股份有限公司
法定代理人  乙○○
訴訟代理人  紀復儀律師
            王世宏律師
上列當事人間請求返還代墊款等事件，本院於民國九十八年五月
十三日言詞辯論終結，判決如下：
    主  文
原告之訴駁回。
訴訟費用由原告負擔。
    事實及理由
一、原告起訴主張：
    其原係被告公司北縣區海山服務廠廠長，於民國96年農曆春
    節期間代理被告將被告所有衛星導航零件販售予與被告多年
    往來之訴外人江俊龍，嗣江俊龍亦於96年5月11日與被告進
    行結算，並就積欠之貨款，簽發本票乙紙，其於售後亦將上
    情告知被告公司北縣部區技術長黃文宗，並經同意，嗣因江
    俊龍未依約清償全部貨款，被告為免損失，竟強行要求其代
    償貨款，否則即予解雇，其雖不同意，惟為免工作不保，乃
    交付貨款中新臺幣（下同）417,920元予被告，詎被告竟仍
    以其有領料作業異常，且有挪用公款之實，將其免職，並將
    上情載於順汽人字第0409號免職人令（下稱系爭人令）而公
    告之，並於內部電子郵件周知，然其並無挪用公款之事，業
    經臺灣臺北地方法院96年度北勞簡字第78號判決肯認，是被
    告誣指原告有挪用公款之事，並將此事公告周知，造成原告
    名譽受損，被告自應回復原告名譽；又其並無為江俊龍清償
    之意思而給付款項予被告公司，非為第三人清償，被告為無
    法律上原因受有417,920元利益，被告自應返還此不當得利
    ，爰依民法第18條、第184條、第195條及第179條之規定，
    請求被告回復名譽及返還不得利云云。並聲明：(一)被告應將
    內文為「本公司前於96年5月24日以順汽人字第0409號令，
    稱原任北縣區海山服務廠廠長甲○○有挪用公款，因而對李
    員免職一事，經查並無實據。除對李員深致道歉外，為免同
    仁不察，特此公告周告」之公告，於被告公司內部電子郵件
    通知全部員工。(二)被告應給付原告417,920元及自本起訴狀
    繕本送達翌日起至清償日止，按年息百分之五計付之利息。
二、被告則以：
    伊於系爭人令中載有原告挪用公款乙事，乃因被告公司在調
    查系爭37組衛星導航商品之稽核過程中，訴外人蔡家興即被
    告公司之員工應原告所託向伊表示有向原告購買衛星導航商
    品並已付款等情，伊始將「原告挪用公款」乙事載於系爭人
    令中，伊已盡查證義務，並無故意或過失致原告名譽受有損
    害。又觀諸原告96年5月24日報告書上所載：原告代墊555,
    963元等語，可知原告於將被告所有37組GPS衛星導航商品販
    售予江俊龍後，由原告代江俊龍清償因上開商品買賣契約所
    積欠被告之貨款，是伊受領原告給付之417,920元，乃基於
    被告與江俊龍間之買賣契約而由第三人即原告清償法律關係
    所為之給付，並非無法律上之原因而受有利益。況原告原係
    任職被告公司海山服務廠，擔任廠長一職，本應遵守被告所
    制訂之一切管理規章，而依被告93年7月20日發布之零件外
    販貨款管理辦法，倘原告單一月份中將零件商品售予同一客
    戶，且金額達30萬元以上，則須與該客戶簽署買賣契約書，
    且該客戶亦須提供物之擔保予被告，然原告出售上開GPS衛
    星導航商品時，未遵循上開零件外販貨款管理辦法，據實填
    載維修工作單，是原告違反兩造僱傭契約中之善良管理人責
    任，而屬不完全給付，從而，原告應對伊負不完全給付之損
    害賠償責任，伊受領原告所支付之417,920元，自屬有法律
    上原因顯非不當得利等語置辯。並聲明：原告之訴駁回。
    若受不利益判決，願供擔保請准免予假執行。
三、查原告主張其原係被告公司北縣區海山服務廠廠長，於96年
    間代理將被告所有37組GPS衛星導航商品販售予江俊龍，惟
    江俊龍並未依約清償上開商品貨款，嗣由原告支付417,920
    元予被告，後被告於96年5月24日發佈公告系爭人令等情，
    業據其提出系爭人令公告（見本院卷第8頁）為憑，復為被
    告所不爭執，堪信為真實。
四、兩造爭執之事實：
    原告主張其並未有挪用公款之事實，被告公告之系爭人令，
    致其名譽受有損害，又被告受領其給付之417,920元，為無
    法律上原因受有利益，自應返還之云云，為被告所否認，並
    以前開情詞置辯，是兩造爭點厥為：
  (一)原告有無被告所指「挪用公款」之事？
  (二)被告就系爭人令之公告，是否構成不法侵害原告之名譽，而
    應負侵權行為損害賠償責任？若是，原告請求被告公告道歉
    ，是否有理？
  (三)原告請求被告返還417,920元，是否有據？
五、得心證之理由：
  (一)原告有無被告所指「挪用公款」之事？
  1.按法院於確定判決理由中，就訴訟標的以外當事人主張之重
    要爭點，本於當事人辯論之結果，已為判斷時，除有顯然違
    背法令之情形，或當事人已提出新訴訟資料，足以推翻原判
    斷之情形外，應解為同一當事人就與該重要爭點有關所提出
    之他訴訟、法院及當事人對該重要爭點之法律關係，皆不得
    任作相反之判斷或主張，以符民事訴訟法上誠信原則（最高
    法院84年度台上字第2530號判決要旨參照）。
  2.被告雖抗辯原告有挪用公款之事實云云，惟查本院96年度北
    勞簡字第78號民事判決，已就原告有無挪用公款乙節，本於
    二造辯論之結果而為論斷，明白認定原告並無挪用公款，且
    該判斷並無顯然違背法令之情事，有本院96年度北勞簡字第
    78號民事判決在卷可稽（見本院卷第10頁至第18頁），被告
    亦未提出足以推翻該判斷之新訴訟資料，則揆諸上開說明，
    本院就此不得為相反之認定，是被告上開所辯即不足採信，
    綜此，原告主張其並無被告所指挪用公款等情，應為實在，
    堪以採信。
  (二)被告就系爭人令之公告，是否構成不法侵害原告之名譽，而
    應負侵權行為損害賠償責任？若是，原告請求被告公告道歉
    ，是否有理？
  1.按不法侵害他人之身體、健康、名譽、自由、信用、隱私、
    貞操，或不法侵害其他人格法益而情節重大者，被害人雖非
    財產上之損害，亦得請求賠償相當之金額。其名譽被侵害者
    ，並得請求回復名譽之適當處分，民法第195條第1項定有明
    文。名譽有無受損害，應以社會上對個人評價是否貶損作為
    判斷之依據，苟其行為足以使他人在社會上之評價受到貶損
    ，不論其為故意或過失，均可構成侵權行為（最高法院90年
    台上字第646號判例意旨參照）。所謂過失，乃應注意能注
    意而不注意即欠缺注意義務之謂，構成侵權行為之過失，係
    指抽象輕過失即欠缺善良管理人之注意義務而言，行為人已
    否盡善良管理人之注意義務，應依事件之特性，分別加以考
    量，因行為人之職業、危害之嚴重性、被害法益之輕重、防
    範避免危害之代價，而有所不同。
  2.原告主張被告誣指其有挪用公款之事，並將此事公告周知，
    造成其名譽受損，被告應回復其名譽等情，為被告所否認，
    並辯稱伊於系爭人令中載有原告挪用公款乙事，乃因被告公
    司在調查系爭37組衛星導航商品之稽核過程中，蔡家興向伊
    表示有向原告購買衛星導航商品並已付款等情，伊始將「原
    告挪用公款」乙事載於系爭人令中，伊已盡查證義務，並無
    故意或過失致原告名譽受有損害等語，核與證人蔡家興即被
    告公司員工到庭證述：「（被告公司就原告購買GPS導航系
    統之事件，是否有詢問證人？）有。詢問我有無與原告買
    GPS導航系統。日期我不記得了。公司是打電話問我的，我
    跟被告公司說我有跟原告買GPS導航系統，錢也已經票據方
    式付給原告，公司問我知不知道票據號碼，我說不知道，那
    是客票。之後兩造開始訴訟後，公司有再叫我去公司，我記
    得公司打電話給我的時候是還沒有將原告免職之前，後來再
    去公司，公司有錄音，我還是據實以答。」、「（證人是否
    有向原告購買GPS導航系統？）沒有。我之所以跟公司這樣
    說，因為原告有交代我，若公司問起，就回答有買有付錢。
    原告是在過年後大約3、4、5月時跟我說的。」、「（公司
    打電話時，時間為何？）是在原告被免職之前，免職前多久
    我忘記了。我說的免職是指人令發布前。」、「（打電話查
    詢那天與發佈免職令是否同一天？）不是。」等語（見本院
    卷第135頁至第136頁）大致相符。是被告辯稱於系爭人令公
    告前，已盡合理之查證，並非虛妄，則被告經合理查證之相
    關資料而有相當理由確信原告有挪用公款，已盡善良管理人
    注意義務，而無故意或過失，亦難認其係出於惡意，而應負
    侵權行為之損害賠償責任。
  (三)原告請求被告返還417,920元，是否有據？
  1.按無法律上之原因而受利益，致他人受損害者，應返還其利
    益。雖有法律上之原因，而其後已不存在者，亦同。民法第
    179條固定有明文。次按當事人主張有利於己之事實者，就
    其事實有舉證之責任，民事訴訟法第277條定有明文。再按
    民事訴訟如係由原告主張權利者，應先由原告負舉證之責，
    若原告先不能舉證，以證實自己主張之事實為真實，則被告
    就其抗辯事實即令不能舉證，或其所舉證據尚有疵累，亦應
    駁回原告之請求。（最高法院著有17年上字第917號判例判
    例可資參照）。
  2.原告主張因江俊龍未依約清償全部貨款，被告為免損失，竟
    強行要求其代償貨款，否則即予解雇，其雖不同意，惟為免
    工作不保，乃交付貨款中417,920元予被告，被告為無法律
    上原因受有利益，致其受有損害，被告自應返還此不當得利
    云云，為被告所否認，並辯稱原告於將37組GPS衛星導航商
    品販售予江俊龍後，由其代江俊龍清償因上開商品買賣契約
    所積欠被告之貨款，是伊受領原告給付之417,920元，乃基
    於被告與江俊龍間之買賣契約而由第三人即原告清償法律關
    係所為之給付，並非無法律上之原因而受有利益等語，並提
    出原告出具之96年5月24日報告書為證，觀諸上開報告書上
    所載：「職（即原告）先代墊555,963元」等語（見本院卷
    第50頁），另衡以原告自承：其將江俊龍積欠被告公司之貨
    款所開立之本票，以原告之名義向法院聲請本票裁定，並業
    經法院核發債權憑證等情（見本院卷第121頁、第140頁），
    堪認被告抗辯伊受領原告給付之417,920元，係基於被告與
    江俊龍間之買賣契約而由第三人即原告清償法律關係所為之
    給付，非無法律上之原因而受有利益等語，尚非虛妄，應堪
    採信，原告復未能就被告受領上開金錢為無法律上原因乙節
    舉證以實其說，是原告主張被告無法律上原因受有417,920
    元之利益，尚屬無據，要難採信。
六、綜上所述，被告抗辯伊於系爭人令公告前已經合理之查證，
    已盡善良管理人注意義務，而無故意或過失，為可採，又原
    告未能就被告受領417,920元為無法律上原因舉證以實其說
    ，從而，原告主張本於民法第18條、第184條、第195條及第
    179條之規定，請求被告為回復名譽及返還不當得利，均屬
    無據，不應准許。
七、本件為判決之基礎已臻明確，兩造其餘之陳述及所提其他證
    據，經本院斟酌後，認為均於判決之結果無影響，亦與本案之爭
    點無涉，自無庸逐一論述，併此敘明。
八、訴訟費用負擔之依據：民事訴訟法第78條
中    華    民    國    98    年    5     月    27    日
                  民事第二庭  審判長法  官  朱漢寶
                                    法  官  黃呈熹
                                    法  官  陳雯珊
以上正本係照原本作成
如對本判決上訴，須於判決送達後20日內向本院提出上訴狀
中    華    民    國    98    年    5     月    27    日
                                    書記官  陳彥樺


司法院資訊處製作；財團法人民間司法改革基金會備份。
